【裁判字號】    98,交聲,393
【裁判日期】    980331
【裁判案由】    聲明異議
【裁判全文】
臺灣高雄地方法院交通事件裁定         98年度交聲字第393號
原處分機關  交通部公路總局高雄區監理所旗山監理站
代  表  人  甲○○
異  議  人
即受處分人  乙○○
上列受處分人因違反道路交通管理處罰條例案件，不服交通部公
路總局高雄區監理所旗山監山站於中華民國98年2 月3 日所為之
處分（原處分案號：旗監違字第裁80–NO0000000 號），聲明異
議，本院裁定如下：
    主  文
原處分關於罰鍰新臺幣肆萬玖仟伍佰元部分撤銷。
前項撤銷部分不罰。
    理  由
一、異議意旨略以：異議人即受處分人乙○○於民國96年8 月9
    日晚上8 時58分許，在高雄縣旗山鎮○○路○ 段，因酒後駕
    車，經警攔查並施以酒測，案經臺灣高雄地方法院檢察署（
    下稱高雄地檢署）檢察官為緩起訴處分確定，並繳納新臺幣
    （下同）50,000元，異議人已深感後悔，而異議人係以打零
    工為生，今原處分機關竟再裁處異議人罰鍰49,500元，異議
    人係以零工為生，已嚴重影響異議人之家計，異議人實難甘
    服，爰依法聲明異議，請求撤銷原處分關於罰鍰部分等語。
二、原處分機關交通部公路總局高雄區監理所旗山監理站係以：
    異議人於上揭時間，酒後駕駛車牌號碼TH–5633號自用小客
    車，行經高雄縣旗山鎮○○路○ 段旗山農校前，為警攔檢，
    測得其呼氣酒精濃度檢測值為每公升1.27毫克，超過法定標
    準，由高雄縣政府警察局旗山分局員警當場製單舉發，原處
    分機關於98年2 月3 日，依道路交通管理處罰條例第35條第
    1 項第1 款規定，裁處罰鍰49,500元，並吊扣普通小型車駕
    駛執照12個月及施以道安講習在案。
三、按汽車駕駛人，駕駛汽車經測試檢定，酒精濃度超過規定標
    準者，處15,000元以上60,000元以下罰鍰，並當場移置保管
    其車輛及吊扣其駕駛執照1 年，道路交通管理處罰條例第35
    條第1 項第1 款固定有明文。惟按一行為同時觸犯刑事法律
    及違反行政法上義務規定者，依刑事法律處罰之。但其行為
    應處以其他種類行政罰或得沒入之物而未經法院宣告沒收者
    ，亦得裁處之。前項行為如經不起訴處分或為無罪、免訴、
    不受理、不付審理之裁判確定者，得依違反行政法上之義務
    規定裁處之，行政罰法第26條亦定有明文。
四、經查：
(一)、本件異議人確有於96年8 月9 日晚上8 時58分許，酒後駕駛
    車牌號碼TH–5633號自用小客車，行經高雄縣旗山鎮○○路
    ○ 段旗山農校前，經警攔查並對異議人實施吐氣酒精濃度測
    試，測得其呼氣酒精濃度達每公升1.27毫克，已超過法定標
    準，違反道路交通管理處罰條例第35條第1 項第1 款規定，
    而遭員警製單舉發之事實，業據異議人所自承在卷，並有上
    開舉發通知單、酒精濃度呼氣測試單各1 紙在卷可稽。而異
    議人於上揭時、地酒醉駕車之事實，復經員警以其涉犯刑法
    第185 條之3 公共危險罪嫌，移送高雄地檢署偵辦，並經高
    雄地檢署檢察官於96年9 月17日以96年度偵字第24029 號為
    緩起訴處分，命被告立悔過書，並應於緩起訴處分確定之日
    起3 個月內向公庫支付50,000元確定，緩起訴期間為1 年並
    確定；而異議人業已於96年10月24日向國庫支付50,000元完
    畢，上開緩起訴處分並於97年10月2 日期滿等情，業經本院
    依職權調閱高雄地檢署96年度緩字第3387號案卷核閱屬實，
    並有上開緩起訴處分書、臺灣高等法院高雄分院檢察署處分
    書、高雄地檢署自行收納款項統一收據、臺灣高等法院被告
    前案紀錄表各1 份在卷可稽。上揭事實，要堪認定。
(二)、而依行政罰法第26條之立法理由觀之，「一行為同時觸犯刑
    事法律及違反行政法上義務規定時，由於刑罰與行政罰同屬
    對不法行為之制裁，而刑罰之懲罰作用較強，故依刑事法律
    處罰，即足資警惕時，實無為一事二罰再處行政罰之必要，
    且刑事法律處罰，由法院依法定程序為之，較符合正當法律
    程序，應予優先適用。但罰鍰以外之沒入或其他種類行政罰
    ，因兼具維護公共秩序之作用，為達行政目的，行政機關仍
    得併與裁處」，探究其立法目的，無非在處罰目的相同且處
    罰方式相同時，若依刑事法律處罰，即足資警惕時，實無為
    一事二罰再處行政罰之必要，但罰鍰以外之沒入或其他種類
    行政罰，因兼具維護公共秩序之作用，為達行政目的，行政
    機關仍得併予裁處。至於刑事訴訟法第253 條之1 所指之緩
    起訴處分，其中檢察官命被告為金錢給付部分，並得為民事
    強制執行名義，受處分人因上開緩起訴處分而剝奪其財產權
    ，且前揭金錢給付義務亦具有強制性、懲罰性，雖不若易科
    罰金係以支付金錢作為自由刑之替代，然經由緩起訴處分條
    件之履行使其免於遭檢察官發動起訴程序，仍具有替代刑罰
    之效果，廣義而言，應屬前揭所稱之「實質刑事法律處罰」
    ，而有行政罰法第26條第1 項「一事不二罰」規定之適用。
    至交通部95年7 月17日交路字第0950006986號函釋雖略以：
    查法務部行政罰法諮詢小組第1 次會議紀錄已明確結論「緩
    起訴者乃附條件的不起訴處分，亦即是不起訴的一種」在案
    ，當依該部上開函釋結論及行政罰法第26條第2 項規定辦理
    云云。惟「緩起訴」處分之最終雖使被告免於刑事訴追之效
    果，與「不起訴」處分之效果相同，然觀諸刑事訴訟法第25
    3 條之1 第1 項係91年2 月8 日增訂，行政罰法係94年2 月
    5 日公布，而制定在後的行政罰法第26條第2 項僅臚列「不
    起訴處分或無罪、免訴、不受理、不付審理之裁判確定者」
    ，並未將「緩起訴處分」納入。又緩起訴處分既非不能證明
    行為人之犯罪事實，且行為人有支付一定金額之實質處罰，
    已產生實質刑罰之效果，自與上開行政罰法第26條第2 項列
    舉之不起訴處分等情形迥然有別，仍無從遽為比擬而為相同
    之處置。再者，酒後駕車行為人於受緩起訴處分，並於其財
    產權遭受剝奪之餘，卻仍需繳納一定金額之行政罰鍰，其結
    果勢必降低刑事被告接受緩起訴之意願，亦與訂定緩起訴處
    分以替代繁複刑事審判程序之制度性機能相悖。準此以言，
    制定在後之行政罰法第26條第2 項既未將緩起訴處分列舉其
    中，本於保障人民基本權及「法律明示其一排除其他」之法
    理暨前揭說明，自不能將條文中「不起訴處分」之範圍，擴
    及於性質並不相同之「緩起訴處分」，附此敘明。
(三)、再按，94年12月28日修正公布，並自95年7 月1 日施行之道
    路交通管理處罰條例第35條第8 項規定；「……前項（指有
    酒精濃度超過規定標準而駕駛車輛等情形）汽車駕駛人，經
    裁判確定處以罰金低於本條例第92條第3 項所訂最低罰鍰基
    準規定者，應依本條例裁決繳納不足最低罰鍰之部分」，上
    開道路交通管理處罰條例第35條第8 項之規定，核屬行政罰
    法第26條第1 項之特別規定。又緩起訴處分亦屬廣義之司法
    處分，為避免經法院裁判確定者，仍得裁決繳納，而經緩起
    訴確定者，反而不得裁決繳納差額之不公平情事，所謂經裁
    判確定應包括緩起訴處分確定。本件異議人酒後駕車，經警
    檢測其酒精濃度達每公升1.27毫克，涉犯刑法第185 條之3
    公共危險罪部分，既經高雄地檢署檢察官為緩起訴處分確定
    ，且其緩起訴期間亦已屆滿，業如前述，是異議人於原處分
    機關裁決時，已確定不會再受刑事追訴及處罰。本件異議人
    違規日期在96年8 月9 日，在上開道路交通管理處罰第35條
    第8項 規定修正生效後，則異議人既已上開緩起訴處分所附
    條件，向國庫支付50,000元，已產生實質刑罰之效果，揆諸
    上開行政罰法第26條、道路交通管理處罰條例第35條第8 項
    規定與前揭說明，原處分機關對異議人上開酒後駕車之違規
    行為予以裁罰時，就其行為應處以其他種類行政罰部分（即
    吊扣駕駛執照12個月及施以道路交通安全講習），固仍得予
    以裁處，惟就裁處罰鍰部分，僅能緩起訴處分命異議人支付
    之金額金低於依道路交通管理處罰條例第92條第3 項所訂最
    低罰鍰基準部分予以裁罰。又異議人上開酒後駕車之違規行
    為，參酌道路交通管理處罰條例第92條第3 項（按本條例第
    92條條文，業於96年1 月29日公布修正，同年11月1 日施行
    ，原條文第3 項業已移置於同條第4 項）及違反道路交通管
    理事件統一裁罰基準表之規定，其最低罰鍰為49,500元，上
    開緩起訴處分命異議人向國庫支付之金額，顯已逾上開裁罰
    基準所定之最低罰鍰甚明。從而，原處分機關自不得就異議
    人上開酒後駕車之違規行為，裁處異議人罰鍰甚明。
(四)、是本件異議人以一酒後駕車行為，同時觸犯刑事法律及違反
    行政法上之義務，既經檢察官依刑事法律為緩起訴處分確定
    ，異議人亦已依上開緩起訴處分之內容，向國庫支付50,000
    元，該等向國庫支付一定金額之性質既等同於受有罰金之處
    罰，且其金額亦已逾行政罰之最低罰鍰金額，即無再依違反
    行政法上義務之規定，再予處罰，原處分機關就本件異議人
    同一酒後駕車行為，再予處罰鍰49,500元部分，即有違反一
    事不二罰之原則。
五、綜上，異議人就原處分罰鍰49,500元部分，聲明異議為有理
    由，原處分關於此部分應予撤銷，另諭知異議人不罰。至原
    處分機關依道路交通管理處罰條例第35條第1 項、第24條第
    1 項第2 款規定，裁處吊扣異議人駕駛執照12個以及施以道
    路安全講習部分，揆諸前開說明，既屬達成遏止酒後駕車之
    不法行為、維護道路交通用路權人之安全法益等行政目的，
    所必要之罰鍰以外其他種類行政罰，核屬合法，且未經聲明
    異議，自不在本件裁定範圍內，附此敘明。
六、據上論斷，應依道路交通案件處理辦法第20條前段規定，裁
    定如主文。
中    華    民    國    98    年    3     月    31    日
                  交通法庭  法  官  李殷君
以上正本證明與原本無異。
如不服本裁定，應於收受送達後5 日內向本院提出抗告狀。
中    華    民    國    98    年    3     月    31    日
                            書記官  李文廣


司法院資訊處製作；財團法人民間司法改革基金會備份。
